臺灣高等法院高雄分院民事判決　九十年度重上字第六七號
　　上　訴　人　宏總建設股份有限公司
　　法定代理人　甲○○
　　　　　　　　乙○○
　　被　上訴人　丙○○
右當事人間給付居間報酬事件，上訴人對於中華民國九十年五月十日臺灣高雄地方法
院九十年重訴字第一七０號第一審判決提起上訴，本院判決如左：
　　　主　　　文
原判決關於命上訴人給付超過新台幣參佰參拾壹萬貳仟伍佰元及自民國九十年一月十
日起至清償日止，按年息百分之五計算之利息部分暨訴訟費用之裁判均廢棄。
右廢棄部分，被上訴人在第一審之訴駁回。
上訴人其餘上訴駁回。
第一、二審訴訟費用由上訴人及被上訴人各負擔二分之一。
　　　事實及理由
一、被上訴人主張伊於八十五年八月間，居間仲介上訴人向訴外人邱文福購買坐落台
    南市○○段三六一、三六一－一、三六一－二、三六一－三、三六一－四、三六
    一－二四、五八八－三、五九三－二、五九三－三、五九六、五九六－一、五九
　　六－二、五九七、五九七－一、五九七－二、六一八、六一九、六一九－一地號
　　等土地（以下簡稱系爭土地），價金共新臺幣（下同）十三億二千五百萬元，分
　　別於八十五年八月二十九日，八十五年九月二十日簽訂不動產買賣契約書，八十
　　五年九月二十四日，上訴人與地主邱文福簽約，給付地主定金五千萬時，上訴人
　　公司之執行副總經理林寶英口頭與被上訴人約定以不動產買賣價金千分之五即六
　　百六十二萬二千二百五十元，計付被上訴人之報酬，本件買賣業已成交，系爭土
　　地亦已過戶於上訴人名下，然上訴人迄未給付被上訴人仲介報酬，爰依兩造間之
　　仲介契約，請求仲介報酬六百六十二萬二千二百五十元，並加計法定遲延利息。
    原審為上訴人敗訴之判決，並無不合，上訴無理由，爰聲明：「上訴駁回，第二
    審訴訟費用由上訴人負擔」。上訴人則以上訴人與訴外人邱文福於八十五年八月
    間就系爭土地成立附買回建物房屋、土地條件契約，被上訴人對之知悉甚詳，而
    被上訴人應於土地及建物房屋、土地買賣履行時，始有請求居間報酬之權。又本
    件確為附買回建物房屋、土地作為契約所附之條件，今因訴外人邱文福違約無法
    履行，依民法第五百六十八條第二項之規定：「契約附有停止條件者，於該條件
    成就前，居間人不得請求報酬」，被上訴人自不得請求居間之報酬等語資為抗辯
　　，原審為上訴人敗訴之判決顯有違誤，爰聲明：「原判決廢棄。被上訴人在第一
　　審之訴駁回。第一、二審訴訟費用由被上訴人負擔。
二、被上訴人主張上訴人向地主即訴外人邱文福購買系爭土地，價金為十三億二千五
    百萬元，由被上訴人擔任仲介人，系爭土地業已過戶於上訴人名下之事實，業據
    被上訴人提出不動產買賣契約書，上訴人公司八十五年九月十一日宏財字第０
    ０七三號公告各一份、土地登記簿謄本二份，且為上訴人所不爭執，自堪信為真
    實，雖上訴人以前揭情詞置辯，惟查：
　(一)本件土地買賣及房屋、土地買回之交易是由被上訴人擔任仲介人，進行實質委託
　　處理。被上訴人於八十五年十月來找上訴人公司，提供相關資料，公司覺得可以
　　研究購買，就開始進行，兩造並未明確約定要給多少報酬，被上訴人有問到有多
　　少介紹費之問題，但一般建設公司都不會急於回答此問題，但本件在事情進行到
　　某一階段，曾探討到佣金應如何支付的方式，在業界一般不會談事成有無報酬，
　　但基本上會談到事成後要給多少報酬。本件上訴人購買土地時，有明確在合約書
　　表示附買回條件事後邱文福主張不買回，上訴人不同意，目前尚未解決，至於報
　　酬支付是否以地主履行買回約定為條件，一直是模糊且在爭議中，上訴人公司前
　　任總經理石森茂在職時，爭議尚不明顯，因為被上訴人表示要支領介紹費，上訴
　　人認為仍在處理中，故未即時處理或做出反應，公告上的經紀費是財務及開發部
　　門在處理。按一般慣例是在容許範圍內支付，介紹費總數不超過成交價百分之五
　　等事實，已據證人即參與系爭土地買賣事務之上訴人公司前任總經理石森茂於原
　　審到庭供述在卷（見原審卷第一０一頁至一０五頁）是以上訴人就系爭土地與房
　　屋、土地買回，確係委由被上訴人居間仲介處理，應無疑義，參以上訴人所登載
　　之該公司八十五年九月十一日宏財字第００七三號公告（見原審卷第十一－一
　　頁），其上亦明確載明本件買賣之經紀人共有六人，被上訴人亦為經紀人之一，
　　本件買賣之經紀費共計一千九百八十七萬五千元，益證就委由被上訴人擔任本件
　　土地買賣仲介，以及若仲介成功，上訴人願給付報酬等節，上訴人亦已表示同意
　　，否則，上訴人係股票上市之公司，應不致將之作為重要交易訊息揭露於公告之
　　理。而被上訴人基於兩造間仲介契約所負責處理之事務，即為居間媒介兩造締結
　　本件系爭土地買賣契約，兩造間雖未明確約定報酬金額，惟依民法第五百六十六
　　條第二項之規定，未定報酬額者，按照價目表所定給付之，無價目表者，按照習
　　慣給付，因之，兩造雖未有報酬額之約定，亦無礙於兩造居間契約之成立。
　(二)按居間人，以契約因其報告或媒介而成立者為限，得請求報酬，民法第五百六十
    八條第一項定有明文。又居間人於契約因其媒介而成立時，即得請求報酬，其後
    契約因故解除，於其所得報酬並無影響（參閱最高法院四十九年台上字第一六四
　　六號判決）。本件兩造就系爭土地已訂立買賣契約，系爭土地並已辦妥所有權移
　　轉登記於上訴人名義之事實，已為兩造所不爭，揆諸前揭規定，被上訴人據而請
　　求報酬，即非無理由。雖上訴人以系爭土地買賣附有買回條件，因地主邱文福違
　　約未予買回建物房屋、土地，致上訴人受有重大損失，系爭買賣契約不能認為已
　　履行完畢，被上訴人於該附買回條件成就前，依民法第五百六十八條第二項之規
　　定，應不得請求居間報酬云云置辯。然查本件附買回建物房屋、土地之約定固然
　　金額龐大而事涉上訴人與地主邱文福之主要經濟目的，因而於本件系爭土地買賣
　　契約中附有特別約定事項，約定土地買賣契約與建物房屋，土地預定買賣契約效
　　力相關，若雙方未能於一定期限內，簽訂房地買賣補充協議，除雙方書面同意外
　　，本件土地買賣契約與房地預定買賣契約效力均一併自動終止，無須再為解除，
　　此有上訴人所提特別約定書一份在卷足憑（見原審卷第八十八頁），而此特別約
　　定仍屬系爭土地買賣契約之一部分，核其約定之若買回約定未經履行，系爭土地
　　買賣之效力亦併受影響，則其性質乃係系爭土地買賣契約之解除條件，上訴人抗
　　辯稱係停止條件云云，已有誤會，況揆諸前開判例，兩造既已就系爭土地買賣契
　　約之內容，併同此一特別約定事項均已達成合意，簽訂系爭土地買賣契約，甚且
　　已互相給付價金及完成土地過戶登記手續，則被上訴人就其依兩造間居間契約應
　　履行之義務均已履行完畢，應無疑義，至於地主邱文福是否依約履行買回之約定
　　，則屬上訴人與邱文福間契約履行之問題（按邱文福因未履行買回，已遭上訴人
　　沒收訂金及簽約金共三億六千萬元，見原審卷第七七頁），參諸上揭最高法院判
　　例，此於被上訴人所得之居間報酬，應亦不生影響。
　(三)被上訴人雖主張上訴人公司之執行副總經理林寶英曾口頭承諾給付被上訴人系爭
    土地成交價千分之五之仲介費用等語，已為上訴人所否認，並經證人林寶英於原
    審到庭供證：伊並未代表上訴人公司與被上訴人談過系爭土地之仲介費事宜等語
    在卷（見原審卷第七四頁）而被上訴人又無法舉證以實其說，自難認兩造間確有
    仲介報酬為千分之五的約定。然依上開說明，兩造間確有居間系爭土地之契約存
    在，被上訴人亦已得請領系爭土地之居間報酬。則依民法第五百六十六條規定，
    本院自應按照習慣酌定本件居間報酬之金額。爰審酌上訴人係股票上市之公司，
    其依規定公告之系爭土地取得程序（見原審卷第十一－一頁所附上訴人公司八十
    五年九月十一日宏財字第００七三號公告）系爭土地之交易價格為十三億二千
    五百萬元，經紀人為被上訴人丙○○，及訴外人蘇東誠、蘇炎煌、蘇大林、蘇路
　　、你我他建設股份有限公司等共六人，及依習慣，上訴人所須支出之居間經紀費
　　共一千九百八十七萬五千元等事實已為被上訴人所不爭執（見本院卷第一一七頁
　　、一一八頁），認被上訴人請求上訴人給付本件居間報酬以三百三十一萬二千五
　　百元（即19,875,000元÷6＝3,312,500元）為適當，其逾此部分之請求，即屬無
　　理由，不應准予。
三、綜上所述，原審因命上訴人應給付被上訴人三百三十一萬二千五百元及自上訴人
    收受本件起訴前原審核發之支付命令之翌日（即九十年一月十日）起至清償日止
    ，按年息百分之五計算之利息，經核尚無不合，上訴論旨，就此部分，仍執陳詞
    ，求予廢棄改判，非有理由，應予駁回。又被上訴人請求上訴人給付逾此範圍為
    無理由，不應准許，已如前述，是原判決關於命上訴人給付超過此範圍之金額，
    法定遲延利息即有未當，上訴意旨，指摘原判決部分不當，求予廢棄改判，即為
    有理由，應由本院將原判決此部分及訴訟費用之裁判，均予廢棄，並改判如主文
    第二項所示。
四、據上論結，本件上訴為一部有理由，一部無理由，依民事訴訟法第四百四十九條
　　第一項、第四百五十條、第七十九條但書，判決如主文。
中　　華　　民　　國　　　　九十一　　　年　　　六　 　 月　　二十五 　 日
　　　　　　　　　　　　　　　　　　　臺灣高等法院高雄分院民事第一庭
~B1審判長法官　黃金石
~B2法　　　官　魏式璧
~B3法　　　官　吳登輝
右為正本係照原本作成。
如對本判決上訴，須於判決送達後二十日內向本院提出上訴狀，其未表明上訴理由者
，應於上訴後二十日內向本院提出上訴理由書（均須按他造當事人之人數附繕本）。
上訴時應提出委任律師或具有律師資格之人之委任狀，並依附註條文規定辦理。
中　　華　　民　　國　　　　九十一　　　年　　　六　　　月　　二十六　　日
~B法院書記官　劉金萍
附註：
民事訴訟法第四百六十六條之一：
對於第二審判決上訴，上訴人應委任律師為訴訟代理人，但上訴人或其法定代理人具
有律師資格者，不在此限。
上訴人之配偶、三親等內之血親、二親等內之姻親，或上訴人為法人、中央或地方機
關時，其所屬專任人員具有律師資格並經法院認為適當者，亦得為第三審訴訟代理人
。
第一項但書及第二項情形，應於提起上訴或委任時釋明之。
　　　　　　　　　　　　　　　　　　　　　　　　　　　　　　　　　　　　Ｈ
